---
title: "Inlämning 4"
author: "Josefine Sandell och Villiam Axtelius"
date: "`r Sys.Date()`"
output:
  html_document:
    df_print: paged
---

```{r setup, include=FALSE}
knitr::opts_chunk$set(echo = TRUE)
library(SDAResources)
library(survey)
library(tidyverse)
library(knitr)
library(sampling)

```

# Inledning

Att välja en urvalsmetod är en viktig del av undersökningsdesign. Urvalsmetoden påverkar skattningens väntevärdesriktighet, precision, och bias, och vissa metoder är mer lämpliga än andra beroende på populationens egenskaper och undersökningens begränsningar. I denna rapport undersöker vi hur 1 032 182 röstberättigade röstade i Skåne under riksdagsvalet 2022. Vi använder 6 olika urvalsmetoder för att skatta andelen SD-röstare i Skåne: Obundet slumpmässigt urval (OSU), stratifierat urval med proportionell allokering, stratifierat urval med Neyman-allokering, systematiskt urval, tvåstegsurval med lika sannolikheter och tvåstegsurval med olika sannolikheter. Vi avslutar med att jämföra de olika metoderna och välja ett sätt att skatta resten av riksdagspartiernas röstandeler med.

# Lär känna populationen

```{r}

valjare <- c(0,1)
load("~/STAG36/STAG36-Inlämning-4/valjare.RData")
N <- nrow(valjare)
print(N) # antalet röstberättigade i Skåne, inklusive NAs

# skapa indikatorvariabel till SD

valjare$SD <- 1*(valjare$Parti == "Sverigedemokraterna")

kable(xtabs(~Valkretsnamn, data = valjare), caption = "Tabell 1: Valkretsar i Skåne")


```

Det finns fyra olikavalkretsar i Skåne. Namnen och antalet röstberättigade i varje valkrets redovisas i tabell 1.

```{r}

length(unique(valjare$Kommun)) # antalet kommuner

kable(xtabs(~Kommun, data = valjare), caption = "Tabell 2: Kommuner i Skåne") #tabell på kommunernas antal röstberättigade

```
Det finns 33 kommuner. Antalet röstberättigade i varje kommun presenteras i tabell 2.


```{r valdistriker}

kable(aggregate(Valdistriktnamn ~ Kommun, data = valjare,
          FUN = function(x) length(unique(x))), caption = "Tabell 3: Valdistrikter") 

```

Kommunen med minst antal röstberättigade är Perstorp.


```{r beskrivande statistik}

beskrivande_stat <- 
  valjare %>% 
  count(Parti, name = "antal") %>%
  mutate(andel = antal/sum(antal) * 100,
         Parti = if_else(andel < 1, "Övriga", Parti)) %>%
  group_by(Parti) %>%
  summarize(antal = sum(antal), 
            .groups = "drop") %>%
    mutate(andel = antal / sum(antal) * 100) %>%  
  arrange(desc(antal))

ggplot(beskrivande_stat, aes(Parti, antal)) +
  geom_col() +
  coord_flip() +
  labs(title = "Figur 1: Stapeldiagram med antal röster per parti") +
  ylab("Antal Röster")

```

Figur 1 visar att den populäraste partiet var Socialdemokraterna (S), följt av Sverigedemokraterna (SD) och sedan Moderaterna (M). En stor andel röstberättigade röstade inte alls (NA). Andelen av Skånes befolkning som röstar på vardena parti ges i tabell 4.

```{r andel per parti}

knitr::kable(beskrivande_stat, caption = "Tabell 4: Antal och andel röster per parti")

           
```
Med en bättre förståelse för populationen övergår vi till de olika urvalsmetoderna. Vi börjar med ett obundet slumpmässigt urval (OSU).

# Obundet slumpmässigt urval

```{r }

set.seed(485834)

N <- nrow(valjare)
index_osu <- sample(1:N, size = 1000)
urval_osu <- valjare[index_osu, ]

urval_osu$N <- N

osu_design <- svydesign(id = ~1, 
                            fpc = ~N, data = urval_osu)

p_hat_OSU <- svymean(x = ~SD, design = osu_design, na.rm = TRUE)

print(p_hat_OSU)


```
Skattningen av andelen SD-röstare blev 0.2425, och skattningens medelfel blev 0.0152. Vi efterstratifierar nu på kommun och skattar dessa värden igen.

```{r, efterstratifiering}

set.seed(485834)

poststratify_osu <- postStratify(design = osu_design, strata = ~Kommun, population = as.data.frame(xtabs(~Kommun, data = valjare)))

andel_poststratify <- svymean(x = ~SD, design = poststratify_osu, na.rm = TRUE)

print(andel_poststratify)

```
Med efterstratifiering blev skattningen 0.24094 och skattningensmedelfel blev 0.0148. Skattningen är lite lägre än den för OSU utan efterstratifiering.


Det är inte lämpligt att efterstratifiera i detta fall för att det finns ett högt antal kommuner i Skåne (33). Urvalet är endast n = 1000 och därför kan flera kommuner bli representerade av få observationer i urvalet. Då kan variansen bli högre och skattningens precision blir lägre.


# Två geografiskt stratifierade urval

# Stratifierat urval med proportionell allokering

```{r 3}

set.seed(485834)

N <- nrow(valjare)
n <- 1000

# notes: ange fpc i surveydesignen

Nh <- xtabs(~Valkretsnamn, data = valjare)

nh <- round(Nh / (N * n))

sum(nh) # blev inte 1000; justerar manuellt

nh["Skåne läns södra"] <- nh["Skåne läns södra"] + 1

nh <- c("Malmö kommun" = 243, "Skåne läns norra och östra" = 237, "Skåne läns södra" = 291, "Skåne läns västra" = 229)

index_strat <- stratsample(valjare$Valkretsnamn, counts = nh)

urval_strat <- valjare[index_strat, ]

urval_strat$Nh <- Nh[urval_strat$Valkretsnamn]


design_strat <- svydesign(id = ~1, strata = ~Valkretsnamn, fpc = ~Nh, data = urval_strat)


# skatta andelen SD-väljare med proportionell allokering

p_hat_strat_prop <- svymean(x = ~SD, design = design_strat, na.rm = T)

print(p_hat_strat_prop)

  
```
Ett stratifierat urval med proportionell allokering gav en skattning av andelen SD-röstare på 0.26184. Medelfelet på skattningen blev 0.0152. Skattningen och medelfelet är ungefär lika med OSUs skattning. 

# Stratifierat urval med Neyman-allokering

```{r neyman}

set.seed(485834)

Nh <- xtabs(~Valkretsnamn, data = valjare)

# neyman allokering

valkrets_SD_stats <- valjare %>%
  group_by(Valkretsnamn) %>%
  drop_na() %>%
  summarize(
    p_h = mean(SD),
    sd_h = sd(SD),
    .groups = "drop"
  )

n <- 1000

neyman_strata <- valkrets_SD_stats %>%
  mutate(
    Nh_sh = Nh * sd_h,
    n_h = round(n * Nh_sh / sum(Nh_sh))
  )

neyman_strata$n_h

n_h <- c("Malmö kommun" = 211, "Skåne läns norra och östra" = 259, "Skåne läns södra" = 287, "Skåne läns västra" = 243)

sum(n_h) # kontrollera att n = 1000

index_neyman_strat <- stratsample(valjare$Valkretsnamn, counts = n_h)

urval_neyman_strat <- valjare[index_neyman_strat,]

urval_neyman_strat$N_h <- Nh[urval_neyman_strat$Valkretsnamn]

design_strat_neyman <- svydesign(id = ~1, strata = ~Valkretsnamn, fpc = ~N_h, data = urval_neyman_strat)

p_hat_neyman <- svymean(x = ~SD, design = design_strat_neyman, na.rm = T)

print(p_hat_neyman)
print(SE(p_hat_neyman))

```

Ett stratifierat urval med Neyman-allokering gav en skattning på 0.25386. Skattningens medelfel är 0.015. Både skattningen och skattningens medelfel stämmer överrens med de andra urvalsmetodernas skattningar.

# Systematiskt urval

```{r systematiskt urval}

set.seed(485834)

n <- 1000
N <- nrow(valjare)
k <- as.integer(N/n)
R <- sample(1:k, size = 1)

index_syst <- seq(from = R, to = N, by = k)

urval_syst <- valjare[index_syst, ]

urval_syst$N <- N

syst_design <- svydesign(id =~1, fpc = ~N, data = urval_syst)

p_hat_syst <- svymean(x = ~SD, design = syst_design, na.rm = T)

print(p_hat_syst)
print(SE(p_hat_syst))

```

Med ett systematiskt urval blev den skattade andelen av Skånes röstberättigade som röstade på SD 0.24485. Skattningens medelfel blev 0.01497, vilket är nära de andra medelfelen.


# Tvåstegsurval med lika sannolikheter

```{r tvåstegsurval}

set.seed(485834)

gruppurval <- mstage(valjare, stage = c("cluster", ""),
                     varnames = "Valdistriktnamn", 
                     size = list(50, rep(20, 50)),
                     method = c("srswor", "srswor"))

index_grupp <- gruppurval[[2]]$ID_unit

urval_grupp <- valjare[index_grupp,]
urval_grupp$N <- length(unique(valjare$Valdistriktskod))
Mi <- xtabs(~Valdistriktskod, valjare)
urval_grupp$Mi <- as.vector(Mi[urval_grupp$Valdistriktskod])
urval_grupp$sue <- rep(1:20, t = 50)

design_grupp <- svydesign(id = ~Valdistriktskod + sue, fpc = ~N + Mi, data = urval_grupp)

p_hat_grupp <- svymean(x = ~SD, design = design_grupp, na.rm = T)
print(p_hat_grupp)

```

Ett tvåstegs gruppurval med lika sannolikheter gav en skattning på 0.23821. Medelfelet blev 0.02, vilket är något högre än de andra skattningarnas medelfel.


# Tvåstegsurval med olika sannolikheter (pps-urval)

```{r tvåstegsurval olika sannolikheter}

set.seed(485834)

pik <- inclusionprobabilities(Mi, 50)
pue_index <- UPmultinomial(pik)
pps_pue <- data.frame(ID_pue = 1:50,
                      Valdistriktskod = getdata(unique(valjare$Valdistriktskod),
                                                pue_index))

valjare_pps <- merge(x = pps_pue, y = valjare, by = "Valdistriktskod")

index_pps <- strata(valjare_pps,
                    stratanames = "ID_pue",
                    size = rep(20, 50),
                    method = "srswor")

urval_pps <- valjare_pps[index_pps$ID_unit,]


names(pik) <- unique(valjare$Valdistriktskod)
urval_pps$pik_h <- pik[urval_pps$Valdistriktskod]

urval_pps$Mi <- as.vector(Mi[urval_pps$Valdistriktskod])
urval_pps$wt <- 1 / (50 * urval_pps$pik_h * (20 / urval_pps$Mi))

design_pps <- svydesign(
  id      = ~Valdistriktskod + ID_pue,
  weight  = ~wt,
  data    = urval_pps
)

p_hat_pps <- svymean(x = ~SD, design = design_pps, na.rm = TRUE)

print(p_hat_pps)

```
Den sista urvalsmetoden, tvåstegs gruppurval med olika sannolikheter, skattade andelen SD-röstare på 0.23805. Skattningens medelfel blev 0.0182. 

# Jämförelse

Den faktiska andelen SD-väljare visades vara 0.2058 i tabell 4. Alla skattningar och dess medelfel finns samlade i tabell 5.

Av de olika urvalsmetoderna kom tvåstegs gruppurvalet med lika sannolikheter närmast, med en skattning på 0.23821. Alla metoder överskattade andelen SD-väljare och den som skattade högst var det stratifierade urvalet med proportionell allokering, med en skattning på 0.26184.

En bedömning av samtliga urvalsmetoder visar att OSU och stratifierade urval gav de lägsta medelfelen. OSU med efterstratifiering fick det lägsta medelfelet, men vi vet från teorin att denna metod inte är lämplig i detta fall. Det näst lägsta medelfelet kom från stratifierat urval med Neyman-allokering och systematiskt urval, som båda hade SE = 0.015. Urvalsmetoden med högst medelfel var tvåstegsurvalet med lika sannolikheter.

Med detta i åtanke beslutade vi att ett stratifierat urval med Neyman-allokering är den lämpligaste metoden i detta fall. Metoden har ett av de lägsta medelfelen, och vi vet från teorin att Neyman-allokering ger en skattning med högre precision än ett stratifierat urval med proportionell allokering. I verkligheten skulle vi inte känna varianserna mellan valkretsarna lika väl, men vi vet att andelen SD-väljare i olika valkretsar i Skåne varierar och vi kan använda den informationen för att öka precisionen i skattningen.

```{r}

tabell_jämförelse <- data.frame(
  Metod     = c("OSU", "Stratifierat proportionell", 
                "Stratifierat Neyman", "Systematiskt", 
                "Tvåstegs lika sannolikhet", "PPS"),
  Skattning = c(coef(p_hat_OSU),        coef(p_hat_strat_prop),
                coef(p_hat_neyman),      coef(p_hat_syst),
                coef(p_hat_grupp),       coef(p_hat_pps)),
  SE        = c(SE(p_hat_OSU),          SE(p_hat_strat_prop),
                SE(p_hat_neyman),        SE(p_hat_syst),
                SE(p_hat_grupp),         SE(p_hat_pps))
)

knitr::kable(tabell_jämförelse, caption = "Tabell 5: Jämförelse av urvalsmetoder")

```


# Slutlig skattning

# Sammanfattning

I denna rapport har vi undersökt andelen SD-väljare i Skåne med flera olika urvalsmetoder. Vi beslutade att ett stratifierat urval med Neyman-allokering var lämpligast och använde den metoden för att skatta resten av riksdagspartiernas stöd i Skåne. Optimal allokering möjliggör att ta hänsyn till olika stratas varians, och Neyman-allokering passar särskilt bra i detta fall då vi anser att urvalen från de olika strata kostar approximativt lika mycket. Oavsett vilken urvalsmetod som används finns det alltid fördelar och nackdelar att överväga, och en perfekt skattning är inte realistisk. Därför finns det så många metoder att välja mellan, och därför krävs noggrann planering inför varje undersökning innan en urvalsmetod väljs.


# AI-Redogörelse

Jag (Josefine) använde Claude för att hjälpa med koden i beskrivande-statistik delen; den hjälpte mig beräkna antalet och andelen röster per parti på ett snyggt sätt med dplyr-paketet. Jag använde också Claude som en resurs när jag stötte på felkod som jag inte kunde hantera själv.