---
title: "Inlämning 4"
author: "Josefine Sandell och Villiam Axtelius"
date: "`r Sys.Date()`"
output:
  html_document:
    df_print: paged
---

```{r setup, include=FALSE}
knitr::opts_chunk$set(echo = TRUE)
library(SDAResources)
library(survey)
library(tidyverse)
library(knitr)
library(sampling)

```

# Inledning

Att välja en urvalsmetod är en viktig del av undersökningsdesign. Urvalsmetoden påverkar skattningens väntevärdesriktighet, precision, och bias, och vissa metoder är mer lämpliga än andra beroende på populationens egenskaper och undersökningens begränsningar. I denna rapport undersöker vi hur 1 032 182 röstberättigade röstade i Skåne under riksdagsvalet 2022. Vi använder 6 olika urvalsmetoder för att skatta andelen SD-röstare i Skåne: Obundet slumpmässigt urval (OSU), stratifierat urval med proportionell allokering, stratifierat urval med Neyman-allokering, systematiskt urval, tvåstegsurval med lika sannolikheter och tvåstegsurval med olika sannolikheter. Vi avslutar med att jämföra de olika metoderna och välja ett sätt att skatta resten av riksdagspartiernas röstandeler med.

# Lär känna populationen

```{r}

valjare <- c(0,1)
load("~/STAG36/STAG36-Inlämning-4/valjare.RData")
N <- nrow(valjare)
print(N) # antalet röstberättigade i Skåne, inklusive NAs

# skapa indikatorvariabel till SD

valjare$SD <- 1*(valjare$Parti == "Sverigedemokraterna")

kable(xtabs(~Valkretsnamn, data = valjare), caption = "Tabell 1: Valkretsar i Skåne")


```

Det finns fyra olikavalkretsar i Skåne. Namnen och antalet röstberättigade i varje valkrets redovisas i tabell 1.

```{r}

length(unique(valjare$Kommun)) # antalet kommuner

kable(xtabs(~Kommun, data = valjare), caption = "Tabell 2: Kommuner i Skåne") #tabell på kommunernas antal röstberättigade

```
Det finns 33 kommuner. Antalet röstberättigade i varje kommun presenteras i tabell 2.


```{r valdistriker}

kable(aggregate(Valdistriktnamn ~ Kommun, data = valjare,
          FUN = function(x) length(unique(x))), caption = "Tabell 3: Valdistrikter") 

```

Kommunen med minst antal röstberättigade är Perstorp.


```{r beskrivande statistik}

beskrivande_stat <- 
  valjare %>% 
  count(Parti, name = "antal") %>%
  mutate(andel = antal/sum(antal) * 100,
         Parti = if_else(andel < 1, "Övriga", Parti)) %>%
  group_by(Parti) %>%
  summarize(antal = sum(antal), 
            .groups = "drop") %>%
    mutate(andel = antal / sum(antal) * 100) %>%  
  arrange(desc(antal))

ggplot(beskrivande_stat, aes(Parti, antal)) +
  geom_col() +
  coord_flip() +
  labs(title = "Figur 1: Stapeldiagram med antal röster per parti") +
  ylab("Antal Röster")

```

Figur 1 visar att den populäraste partiet var Socialdemokraterna (S), följt av Sverigedemokraterna (SD) och sedan Moderaterna (M). En stor andel röstberättigade röstade inte alls (NA). Andelen av Skånes befolkning som röstar på vardena parti ges i tabell 3.

```{r andel per parti}

knitr::kable(beskrivande_stat, caption = "Tabell 3: Antal och andel röster per parti")

           
```

# Obundet slumpmässigt urval

```{r }

set.seed(1333)

N <- nrow(valjare)
index_osu <- sample(1:N, size = 1000)
urval_osu <- valjare[index_osu, ]

urval_osu$N <- N

osu_design <- svydesign(id = ~1, 
                            fpc = ~N, data = urval_osu)

osu_SD_andel <- svymean(x = ~SD, design = osu_design, na.rm = TRUE)

print(osu_SD_andel)


```
```{r, efterstratifiering}

set.seed(1333)

poststratify_osu <- postStratify(design = osu_design, strata = ~Kommun, population = as.data.frame(xtabs(~Kommun, data = valjare)))

andel_poststratify <- svymean(x = ~SD, design = poststratify_osu, na.rm = TRUE)

print(andel_poststratify)

```
Varför är det (inte?) lämpligt att efterstratifiera i detta fall? 

Det är inte lämpligt för att det finns ett högt antal kommuner i Skåne (33). Urvalet är endast n = 1000 och därför kan flera kommuner bli representerade av få observationer i urvalet. Då kan variansen bli högre och skattningens precision blir lägre.


# Två geografiskt stratifierade urval

```{r 3}

set.seed(485834)

N <- nrow(valjare)
n <- 1000

# notes: ange fpc i surveydesignen

Nh <- xtabs(~Valkretsnamn, data = valjare)

nh <- round(Nh / (N * n))

sum(nh) # blev inte 1000; justerar manuellt

nh["Skåne läns södra"] <- nh["Skåne läns södra"] + 1

nh <- c("Malmö kommun" = 243, "Skåne läns norra och östra" = 237, "Skåne läns södra" = 291, "Skåne läns västra" = 229)

index_strat <- stratsample(valjare$Valkretsnamn, counts = nh)

urval_strat <- valjare[index_strat, ]

urval_strat$Nh <- Nh[urval_strat$Valkretsnamn]


design_strat <- svydesign(id = ~1, strata = ~Valkretsnamn, fpc = ~Nh, data = urval_strat)


# skatta andelen SD-väljare med proportionell allokering

p_hat_strat_prop <- svymean(x = ~SD, design = design_strat, na.rm = T)

print(p_hat_strat_prop)

  
```
```{r neyman}

Nh <- xtabs(~Valkretsnamn, data = valjare)

# neyman allokering

valkrets_SD_stats <- valjare %>%
  group_by(Valkretsnamn) %>%
  drop_na() %>%
  summarize(
    p_h = mean(SD),
    sd_h = sd(SD),
    .groups = "drop"
  )

n <- 1000

neyman_strata <- valkrets_SD_stats %>%
  mutate(
    Nh_sh = Nh * sd_h,
    n_h = round(n * Nh_sh / sum(Nh_sh))
  )

neyman_strata$n_h

n_h <- c("Malmö kommun" = 211, "Skåne läns norra och östra" = 259, "Skåne läns södra" = 287, "Skåne läns västra" = 243)

sum(n_h) # kontrollera att n = 1000

index_neyman_strat <- stratsample(valjare$Valkretsnamn, counts = n_h)

urval_neyman_strat <- valjare[index_neyman_strat,]

urval_neyman_strat$N_h <- Nh[urval_neyman_strat$Valkretsnamn]

design_strat_neyman <-  svydesign(id = ~1, strata = ~Valkretsnamn, fpc = ~N_h, data = urval_neyman_strat)

p_hat_neyman <- svymean(x = ~SD, design = design_strat_neyman, na.rm = T)

print(p_hat_neyman)
print(SE(p_hat_neyman))

```

```{r systematiskt urval}

set.seed(55555)
n <- 1000
N <- nrow(valjare)
k <- as.integer(N/n)
R <- sample(1:k, size = 1)

index_syst <- seq(from = R, to = N, by = k)

urval_syst <- valjare[index_syst, ]

urval_syst$N <- N

syst_design <- svydesign(id =~1, fpc = ~N, data = urval_syst)

p_hat_syst <- svymean(x = ~SD, design = syst_design, na.rm = T)

print(p_hat_syst)
print(SE(p_hat_syst))

```
# Tvåstegsurval med lika sannolikheter

```{r tvåstegsurval}

gruppurval <- mstage(valjare, stage = c("cluster", ""),
                     varnames = "Valdistriktnamn", 
                     size = list(50, rep(20, 50)),
                     method = c("srswor", "srswor"))

index_grupp <- gruppurval[[2]]$ID_unit

urval_grupp <- valjare[index_grupp,]
urval_grupp$N <- length(unique(valjare$Valdistriktskod))
Mi <- xtabs(~Valdistriktskod, valjare)
urval_grupp$Mi <- as.vector(Mi[urval_grupp$Valdistriktskod])
urval_grupp$sue <- rep(1:20, t = 50)


urval_grupp

design_grupp <- svydesign(id = ~Valdistriktskod + sue, fpc = ~N + Mi, data = urval_grupp)

p_hat_grupp <- svymean(x = ~SD, design = design_grupp, na.rm = T)
print(p_hat_grupp)

```

# Tvåstegsurval med olika sannolikheter (pps-urval)

```{r tvåstegsurval olika sannolikheter}

set.seed(656000)

pik <- inclusionprobabilities(Mi, 50)
pue_index <- UPmultinomial(pik)
pps_pue <- data.frame(ID_pue = 1:50,
                      Valdistriktskod = getdata(unique(valjare$Valdistriktskod),
                                                pue_index))

valjare_pps <- merge(x = pps_pue, y = valjare, by = "Valdistriktskod")

index_pps <- strata(valjare_pps,
                    stratanames = "ID_pue",
                    size = rep(20, 50),
                    method = "srswor")

urval_pps <- valjare_pps[index_pps$ID_unit,]


names(pik) <- unique(valjare$Valdistriktskod)
urval_pps$pik_h <- pik[urval_pps$Valdistriktskod]

urval_pps$Mi <- as.vector(Mi[urval_pps$Valdistriktskod])
urval_pps$wt <- 1 / (50 * urval_pps$pik_h * (20 / urval_pps$Mi))

design_pps <- svydesign(
  id      = ~Valdistriktskod + ID_pue,
  weight  = ~wt,
  data    = urval_pps
)

p_hat_pps <- svymean(x = ~SD, design = design_pps, na.rm = TRUE)

print(p_hat_pps)

```



# Sammanfattning


# AI-Redogörelse
