---
title: "Inlämning 4"
author: "Josefine Sandell och Villiam Axtelius"
date: "`r Sys.Date()`"
output:
  html_document:
    df_print: paged
---

```{r setup, include=FALSE}
knitr::opts_chunk$set(echo = TRUE)
library(SDAResources)
library(survey)
library(tidyverse)
library(knitr)
library(sampling)

```

# Inledning


```{r}

valjare <- c(0,1)
load("~/STAG36/STAG36-Inlämning-4/valjare.RData")

# skapa indikatorvariabel till SD

valjare$SD <- 1*(valjare$Parti == "Sverigedemokraterna")

kable(xtabs(~Valkretsnamn, data = valjare), caption = "Tabell 1: Valkretsar i Skåne")


```

Det finns fyra olikavalkretsar i Skåne. Namnen och antalet röstberättigade i varje valkrets redovisas i tabell 1.

```{r}

length(unique(valjare$Kommun)) # antalet kommuner

kable(xtabs(~Kommun, data = valjare), caption = "Tabell 2: Kommuner i Skåne") #tabell på kommunernas antal röstberättigade

```
Det finns 33 kommuner. Antalet röstberättigade i varje kommun presenteras i tabell 2.


```{r}

kable(aggregate(Valdistriktnamn ~ Kommun, data = valjare,
          FUN = function(x) length(unique(x))), caption = "Tabell 3: Valdistrikter") 

```

Kommunen med minst antal röstberättigade är Perstorp.

```{r beskriv pop, eval=FALSE, include=FALSE}

# GÖR KLART SENARE

aggregate(SD ~ Valkretskod, data = valjare,
          FUN = function(x) length(unique(x)))

summary(valjare$SD)


plot <- ggplot(valjare, aes(Valkretsnamn, SD)) +
  geom_col(na.rm = T) +
  geom_density2d()

plot

table(valjare$SD)

barplot(valjare$Valkretsnamn, valjare$
        SD)


plot + scale_fill_discrete(name = "Legend", labels(c(1,7)))

andel_SD_per_valkrets <- valjare %>%
  group_by(Valkretsnamn) %>%
  drop_na() %>%
  summarize(andel = mean(SD) * 100)

# to do: beräkna andelen SD väljare i varje valkrets

andel_SD_per_valkrets

frek_tab <- table(valjare$Valkretsnamn, valjare$SD)

prop.table(frek_tab, margin = 1) * 100

frek_tab

```


```{r}

beskrivande_stat <- 
  valjare %>% 
  count(Parti, name = "antal") %>%
  mutate(andel = antal/sum(antal) * 100,
         grupp = if_else(andel < 1, "Övriga", Parti)) %>%
  group_by(grupp) %>%
  summarize(antal = sum(antal), .groups = "drop") %>%
  arrange(desc(antal))


beskrivande_stat

ggplot(beskrivande_stat, aes(grupp, antal)) +
  geom_col() +
  coord_flip()

```


# Obundet slumpmässigt urval



```{r }

set.seed(1333)

N <- nrow(valjare)
index_osu <- sample(1:N, size = 1000)
urval_osu <- valjare[index_osu, ]

urval_osu$N <- N

osu_design <- svydesign(id = ~1, 
                            fpc = ~N, data = urval_osu)

osu_SD_andel <- svymean(x = ~SD, design = osu_design, na.rm = TRUE)

print(osu_SD_andel)


```
```{r, efterstratifiering}

set.seed(1333)

poststratify_osu <- postStratify(design = osu_design, strata = ~Kommun, population = as.data.frame(xtabs(~Kommun, data = valjare)))

andel_poststratify <- svymean(x = ~SD, design = poststratify_osu, na.rm = TRUE)

print(andel_poststratify)

```
Varför är det (inte?) lämpligt att efterstratifiera i detta fall? 

Det är inte lämpligt för att det finns ett högt antal kommuner i Skåne (33). Urvalet är endast n = 1000 och därför kan flera kommuner bli representerade av få observationer i urvalet. Då kan variansen bli högre och skattningens precision blir lägre.


# Två geografiskt stratifierade urval

```{r 3}

set.seed(485834)

N <- nrow(valjare)
n <- 1000

# notes: ange fpc i surveydesignen

Nh <- xtabs(~Valkretsnamn, data = valjare)

nh <- round(Nh / (N * n))

sum(nh) # blev inte 1000; justerar manuellt

nh["Skåne läns södra"] <- nh["Skåne läns södra"] + 1

nh <- c("Malmö kommun" = 243, "Skåne läns norra och östra" = 237, "Skåne läns södra" = 291, "Skåne läns västra" = 229)

index_strat <- stratsample(valjare$Valkretsnamn, counts = nh)

urval_strat <- valjare[index_strat, ]

urval_strat$Nh <- Nh[urval_strat$Valkretsnamn]


design_strat <- svydesign(id = ~1, strata = ~Valkretsnamn, fpc = ~Nh, data = urval_strat)


# skatta andelen SD-väljare med proportionell allokering

p_hat_strat_prop <- svymean(x = ~SD, design = design_strat, na.rm = T)

print(p_hat_strat_prop)

  
```
```{r neyman}

Nh <- xtabs(~Valkretsnamn, data = valjare)

# neyman allokering

valkrets_SD_stats <- valjare %>%
  group_by(Valkretsnamn) %>%
  drop_na() %>%
  summarize(
    p_h = mean(SD),
    sd_h = sd(SD),
    .groups = "drop"
  )

n <- 1000

neyman_strata <- valkrets_SD_stats %>%
  mutate(
    Nh_sh = Nh * sd_h,
    n_h = round(n * Nh_sh / sum(Nh_sh))
  )

neyman_strata$n_h

n_h <- c("Malmö kommun" = 211, "Skåne läns norra och östra" = 259, "Skåne läns södra" = 287, "Skåne läns västra" = 243)

sum(n_h) # kontrollera att n = 1000

index_neyman_strat <- stratsample(valjare$Valkretsnamn, counts = n_h)

urval_neyman_strat <- valjare[index_neyman_strat,]

urval_neyman_strat$N_h <- Nh[urval_neyman_strat$Valkretsnamn]

design_strat_neyman <-  svydesign(id = ~1, strata = ~Valkretsnamn, fpc = ~N_h, data = urval_neyman_strat)

p_hat_neyman <- svymean(x = ~SD, design = design_strat_neyman, na.rm = T)

print(p_hat_neyman)
print(SE(p_hat_neyman))

```

```{r systematiskt urval}

set.seed(55555)
n <- 1000
N <- nrow(valjare)
k <- as.integer(N/n)
R <- sample(1:k, size = 1)

index_syst <- seq(from = R, to = N, by = k)

urval_syst <- valjare[index_syst, ]

urval_syst$N <- N

syst_design <- svydesign(id =~1, fpc = ~N, data = urval_syst)

p_hat_syst <- svymean(x = ~SD, design = syst_design, na.rm = T)

print(p_hat_syst)
print(SE(p_hat_syst))

```
# Tvåstegsurval med lika sannolikheter

```{r tvåstegsurval}

gruppurval <- mstage(valjare, stage = c("cluster", ""),
                     varnames = "Valdistriktnamn", 
                     size = list(50, rep(20, 50)),
                     method = c("srswor", "srswor"))

index_grupp <- gruppurval[[2]]$ID_unit

urval_grupp <- valjare[index_grupp,]
urval_grupp$N <- length(unique(valjare$Valdistriktskod))
Mi <- xtabs(~Valdistriktskod, valjare)
urval_grupp$Mi <- as.vector(Mi[urval_grupp$Valdistriktskod])
urval_grupp$sue <- rep(1:20, t = 50)


urval_grupp

design_grupp <- svydesign(id = ~Valdistriktskod + sue, fpc = ~N + Mi, data = urval_grupp)

p_hat_grupp <- svymean(x = ~SD, design = design_grupp, na.rm = T)
print(p_hat_grupp)

```

# Tvåstegsurval med olika sannolikheter (pps-urval)

```{r tvåstegsurval olika sannolikheter}

set.seed(656000)

pik <- inclusionprobabilities(Mi, 50)
pue_index <- UPmultinomial(pik)
pps_pue <- data.frame(ID_pue = 1:50,
                      Valdistriktskod = getdata(unique(valjare$Valdistriktskod),
                                                pue_index))

valjare_pps <- merge(x = pps_pue, y = valjare, by = "Valdistriktskod")

index_pps <- strata(valjare_pps,
                    stratanames = "ID_pue",
                    size = rep(20, 50),
                    method = "srswor")

urval_pps <- valjare_pps[index_pps$ID_unit,]


names(pik) <- unique(valjare$Valdistriktskod)
urval_pps$pik_h <- pik[urval_pps$Valdistriktskod]

urval_pps$Mi <- as.vector(Mi[urval_pps$Valdistriktskod])
urval_pps$wt <- 1 / (50 * urval_pps$pik_h * (20 / urval_pps$Mi))

design_pps <- svydesign(
  id      = ~Valdistriktskod + ID_pue,
  weight  = ~wt,
  data    = urval_pps
)

p_hat_pps <- svymean(x = ~SD, design = design_pps, na.rm = TRUE)

print(p_hat_pps)

```



# Sammanfattning


# AI-Redogörelse
